【裁判字號】    97,上,125
【裁判日期】    970611
【裁判案由】    拆屋還地
【裁判全文】
臺灣高等法院臺中分院民事判決           97年度上字第125號
上  訴  人  聯隆紡織股份有限公司
法定代理人  乙○○
訴訟代理人  黃勝雄律師
被  上訴人  丙○○
訴訟代理人  林世祿律師
複  代理人  甲○○
上列當事人間請求拆屋還地事件，上訴人對於民國97年2月14日
臺灣彰化地方法院96年度訴字第984號第一審判決提起上訴，本
院於97年5月28日言詞辯論終結，判決如下：
    主  文
上訴駁回。
第二審訴訟費用由上訴人負擔。
    事實及理由
壹、本件經本院審理結果，認第一審判決，其認事用法均無不當
    ，應予維持，並引用第一審判決書記載之事實．證據及理由
    。又查上訴人就原判決主文第一項敗訴部分，並未上訴，則
    此部分即告確定。
貳、兩造上訴及答辯要旨：
一、本件被上訴人主張：查伊為坐落彰化縣員林鎮○○○段第10
    7地號土地（下簡稱系爭土地）共有人之一，而上訴人目前
    亦為該地共有人之一。又上訴人於其上擁有之建物即如原判
    決附圖（下簡稱附圖）所示A部分面積311.58平方公尺之建
    物（下簡稱系爭建物或房屋），無權占有系爭土地，為此依
    民法第767條及第821條之規定，請求上訴人拆除系爭建物，
    並將系爭土地交還被上訴人及其他共有人全體，並願供擔保
    ，請准宣告假執行等詞。並求為駁回對造之上訴。（查原判
    決主文第一項判令：上訴人應將坐落彰化縣員林鎮○○○段
    第109地號土地上如附圖所示編號B部分面積97.77平方公尺
    之建物拆除，並將該部分土地交還被上訴人部分，上訴人並
    未上訴，而告確定）。
二、上訴人則以：查坐落彰化縣員林鎮○○段第107地號系爭土
    地，現為兩造所共有，上訴人權利範圍為26分之6，被上訴
    人之權利範圍為26分之20，有土地登記簿謄本可證。又系爭
    土地上之上訴人所有建物即門牌彰化縣員林鎮大里大巷
    183號未保存登記建物，面積311.58平方公尺（即如原判決
    附圖A所示），係自民國（下同）61年間起即已建築完成存
    在，並課徵房屋稅（稅籍號碼為00000000000），再於67年
    間，由上訴人向訴外人郭淵銘購得，並申請變更上訴人為納
    稅義務人，有彰化縣地方稅務局員林分局函及房屋稅稅籍證
    明書可稽。足證上訴人具有系爭房屋之所有權及實質之支配
    權（嗣改口就系爭房屋無事實上之處分權及所有權，下述之
    ）。又系爭建物在36年前即已建築完成而存在，並且有合法
    之房屋稅稅籍編列，並課徵房屋稅至今，且36年來，均未曾
    有土地共有人提出異議等情以觀，足可證明系爭建物係經全
    體共有人同意所興建或有分管事實無疑。又按土地及其土地
    上之房屋同屬一人所有，而僅將土地或僅將房屋所有權讓與
    他人或將土地及房屋同時或先後讓與相異之人時，土地受讓
    人或房屋受讓人與讓與人間，或房屋受讓人與土地受讓人間
    ，推定在房屋得使用期限內，有租賃關係，其期限不受第四
    百四十九條第一項規定之限制，民法第425條之1第1項定有
    明文。並有最高法院48年台上字第1457號判例可參。又所謂
    土地與房屋同屬一人之意義，非指土地及房屋均必須為同一
    人單獨所有之意，若房屋為一人單獨所有，而基地則係該房
    屋所有人與他人所共有之情形，亦應解為土地及房屋同屬一
    人，而有民法第425條之1第1項規定之適用，最高法院87年
    台上字第686號民事判決亦持此見解。查系爭土地地號最早
    為：三塊厝段第138之218號，嗣又改為中州段68號，共有人
    有黃文民等多人，民國82年6月7日，被上訴人（原名莊啟龍
    ）向其前手林鐘緣、黃春音、吳林錦月購得26分之20權利，
    嗣上訴人於82年6月29日向前手陳付如、江森杰購得26分之6
    權利，有舊土地登記簿騰本可稽。系爭建物房屋，係在民國
    61年間經全體共有人之同意所興建，於67年間由上訴人購得
    ，被上訴人則係於82年6月間購得基地所有權26分之20，上
    訴人亦於同年月間購得基地所有權26分之6，揆諸前開民法
    第425條之1第1項規定及最高法院民事判決判例意旨，應推
    斷被上訴人於購買土地時，已有默許上訴人承買之系爭建物
    房屋，繼續使用土地，亦即應認定上訴人具有法定租賃權存
    在，並非無權占有系爭土地。是被上訴人主張上訴人係無權
    占有兩造所共有之土地云云，應無理由。又查系爭房屋未辦
    保存登記，無法辦理所有權移轉登記，於67年9月間，變更
    納稅義務人為上訴人，但上訴人僅係名義上之納稅義務人，
    並非所有權人，並無處分權，被上訴人對上訴人提起本件拆
    屋還地之訴，自屬當事人不適格，應駁回其訴等語，資為抗
    辯。並求為判決：(一)原判決主文第二項部分廢棄。(二)上開廢
    棄部分被上訴人在第一審之訴駁回。(三)第一、二審訴訟費用
    由被上訴人負擔。
參、法官協議兩造爭點整理：（見本審卷第33頁反頁至第34頁）
一、兩造不爭執事項：
  (一)坐落彰化縣員林鎮○○○段第107地號（下簡稱系爭107地號
    ）土地為兩造（聯隆紡織股份有限公司、丙○○）共有。聯
    隆紡織股份有限公司應有部分為6/26，丙○○應有部分為20
    /26 。
  (二)原判決附表所示，編號A 部分之地上物為聯隆紡織股份有限
    公司所有（應為事實上之處分權）。
二、兩造爭執事項：
    被上訴人主張依民法第767條、第821條規定，訴請拆除系爭
    土地上之系爭建物，有無理由？
肆、得心證之理由：
一、經查被上訴人為坐落彰化縣員林鎮○○○段第107地號系爭
    土地共有人之一，應有部分為20/26，如前所述。又查系爭
    土地上如原判決附圖所示Ａ部分，未保存登記之系爭建物，
    乃上訴人於67年間向訴外人郭淵銘購得，並由郭淵銘移轉與
    上訴人乙節，業經上訴人自承在卷（見本審卷第33、82頁）
    ，並有彰化縣地方稅務局員林分局函文及附件稅籍資料、房
    屋平面圖等在卷可按（見本審卷第73至75頁），則上訴人就
    系爭建物，自有事實上之處分權（最高法院86年度台上字第
    2272號裁判參照）；甚且上訴人自認伊就系爭建物有實質之
    支配權在卷（見原審卷第37頁），是被上訴人本於物上請求
    權之法律關係．訴請上訴人拆除系爭建物，並無當事人不適
    格之情形，合先明。
二、又按所有人對於無權占有或侵奪其所有物者，得請求返還之
    ；對於妨害其所有權者，得請求除去之，民法第767條定有
    明文。又按以無權占有為原因，請求返還所有物之訴，被告
    對原告就其物有所有權存在之事實無爭執，而僅以非無權占
    有為抗辯者，原告於被告無權占有之事實，無舉證責任。被
    告應就其取得占有，係有正當權源之事實證明之。如不能證
    明，則應認原告之請求為有理由（最高法院72年度台上字第
    1552號裁判參照）。又各共有人對於第三人，得就共有物之
    全部為本於所有權之請求，但回復共有物之請求，僅得為共
    有人全體之利益為之。民法第821條亦有明定。倘共有人中
    之一人起訴時，在聲明中請求應將共有物返還於共有人全體
    ，即係為共有人全體利益請求，無須表明全體共有人之姓名
    （最高法院84年台上字第339號判例可資參照）。本件被上
    訴人主張伊為系爭第107地號共有人之一，而上訴人系爭建
    物．無權占有系爭土地，是依舉證責任分配原則，自應由上
    訴人就系爭建物占用該地，有正當權源之事實，負舉證之責
    。雖上訴人抗辯系爭建物業經系爭土地之全體共有人同意而
    興建，又系爭土地有分管之事實云云，然為被上訴人所否認
    ，而上訴人未能舉證以實其說，其抗辯自不足採。又最高法
    院48年台上字第1457號判例固謂：「土地與房屋為各別之不
    動產，各得單獨為交易之標的，且房屋性質上不能與土地使
    用權分離而存在，亦即使用房屋必須使用該房屋之地基，故
    土地及房屋同屬一人，而將土地及房屋分開同時或先後出賣
    ，其間雖無地上權設定，然除有特別情事，可解釋為當事人
    之真意，限於賣屋而無基地之使用外，均應推斷土地承買人
    默許房屋承買人繼續使用土地」。申言之，該判例之要件必
    須「土地及房屋同屬一人，而將土地及房屋分開同時或先後
    出賣」，然查系爭建物前手郭淵銘，並非系爭土地之共有人
    ，有系爭土地謄本及共有人明細表在卷可按（見本審卷第87
    至124頁；第132至134頁），自無土地及房屋同屬一人情形
    ，而無上開判例之適用。準此，上訴人既未能舉證證明系爭
    建物占用該地有何正當權源，則被上訴人依民法第767條及
    第821條之規定，請求上訴人拆除系爭建物，並將系爭土地
    交還被上訴人及其他共有人全體，為有理由，應予准許。
伍、綜上所述，本件被上訴人主張依民法第767條及第821條之規
    定，請求上訴人拆除系爭建物，並將系爭土地交還被上訴人
    及其他共有人全體，為可採，上訴人所辯，均為無可取。是
    則原審判如被上訴人之請求，於法並無不合。上訴意旨指摘
    原判決不當，求予廢棄改判，為無理由，應予駁回其上訴。
陸、本件事證已臻明確，兩造其餘攻擊或防禦方法及所提證據，
    均與本院心證之形成，不生影響，爰不一一再加以論述，併
    此明。
柒、據上論結，本件上訴為無理由，依民事訴訟法第四百五十四
    條、第四百四十九條第一項、第七十八條，判決如主文。
中    華    民    國    97    年    6     月    11    日
          民事第一庭    審判長法  官  吳 火 川
                              法  官  簡 清 忠
                              法  官  陳 繼 先
以上正本係照原本作成。
如對本判決上訴，須於收受判決送達後20日內向本院提出上訴書
狀，其未表明上訴理由者，應於提出上訴後20日內向本院提出上
訴理由書（須按他造人數附具繕本）。
上訴時應提出委任律師為訴訟代理人之委任狀。具有民事訴訟法
第466條之1第1項但書或第2項之情形為訴訟代理人者，另應附具
律師及格證書及釋明委任人與受任人有該條項所定關係之釋明文
書影本。
                              書記官  陳 三 軫
中    華    民    國    97    年    6     月    11    日
                                                      Ｍ


司法院資訊處製作；財團法人民間司法改革基金會備份。
